【裁判字號】    97,上,113
【裁判日期】    970422
【裁判案由】    侵權行為損害賠償
【裁判全文】
臺灣高等法院民事判決                   97年度上字第113號
上   訴   人  甲○○
                          號7樓之9
法定代理人兼
訴 訟 代理人  乙○○
被 上 訴  人  丁○○
                          樓
被 上 訴  人  義美股份有限公司
法 定 代理人  丙○○
訴 訟 代理人  戊○○
上列當事人間請求侵權行為損害賠償事件，上訴人對於中華民國
96年12月21日台灣台北地方法院96年度訴字第4610號第一審判決
提起上訴，本院於97年4月8日言詞辯論終結，判決如下：
    主  文
上訴駁回。
第二審訴訟費用由上訴人負擔。
    事實及理由
一、上訴人起訴主張：上訴人甲○○於民國（下同 ）95年3月起
    在被上訴人義美股份有限公司（下稱義美公司）中山分店擔
    任工讀生，於同年9月17 日因被上訴人即店長丁○○偽造上
    訴人名義之署押於離職書，並私自拆閱上訴人個人薪資袋，
    代扣退休準備金6%，致上訴人被迫離職，迄今對工作一直藏
    有隨時會被排擠、譏視或無預告革職之恐慌及陰影，心靈受
    重創痛苦不堪；另96年5月8日蘋果日報A13版及爽報V10版刊
    登：丁○○向法院表示，當初因上訴人說要離職，又沒告訴
    她可繼續上班時間云云，與事實不符，使上訴人遭誤認無誠
    信，名譽受損。上訴人自得依民法第19條請求賠償姓名權受
    侵害遭解僱之勞工權益損害，及依民法第18條規定請求賠償
    人格權受侵害之撫慰金，暨依同法第195 條規定請求公開登
    報回復名譽之適當處分。而被上訴人義美公司對所僱用之店
    長即被上訴人丁○○未盡督促管理職責，造成不法偽造簽名
    之侵權事實，應依民法第188條規定負連帶損害賠償責任。
    爰求為判命被上訴人賠償偽造文書侵害姓名權、名譽權之撫
    慰金新台幣（下同）70萬元，及薪資延誤發放、非志願離職
    優退資遣費、退休準備金及勞健保權益等勞工權益累計損失
    15萬元，並均加計自起訴狀繕本送達翌日起至清償日止按年
    息5%計算之法定遲延利息，暨被上訴人義美公司並應公開媒
    體載明事實道歉之判決。原審判決上訴人敗訴，上訴人不服
    提起上訴，並上訴聲明：(1)原判決廢棄。(2)被上訴人應給付
    上訴人85萬元，及自起訴狀繕本送達翌日起至清償日止，按
    年息5%計算之利息。(3)被上訴人義美公司應在自由時報、中
    國時報、聯合報、蘋果日報第一版下半版刊登：「己○○、
    義美股份有限公司因偽造甲○○姓名之離職書，至甲○○喪
    失工作權，受有損害，並經刑事判決確定，特此公開道歉。
    」之公開道歉聲明。
二、被上訴人則以：被上訴人丁○○因不明法律，一時不查，始
    代上訴人簽署離職書，並非強迫其離職。95年9月14 日上訴
    人向被上訴人丁○○表示要離職，其後也未依慣例告知丁○
    ○可到班時間，以安排輪值表，致被上訴人丁○○認上訴人
    確要離職，遂在多次連絡而上訴人未前來依公司規定填寫離
    職申請單時，為免延誤公司勞健保投保作業，而代上訴人填
    寫離職申請單，並將離職申請單提報公司管理部。被上訴人
    丁○○並無任何損害上訴人名譽行為，被上訴人義美公司更
    未曾侵害上訴人之名譽，於得知上情後亦主動提出請求上訴
    人再回到公司上班，或依其意願安排至任一門市工作，若不
    願再回公司工作，同意依勞動基準法規定給付資遣費，以為
    補償。於95年11月30日勞工局協調時，及上訴人控告被上訴
    人丁○○涉嫌偽造文書之刑事案件審理中，被上訴人義美公
    司多次表達和解之誠意，但都因上訴人及其父親堅持不可能
    回被上訴人公司工作，惟被上訴人義美公司登報公開道歉才
    願意和解，致協商破裂。至上訴人於96年6月11 日聲請狀所
    提報紙影本，非義美公司或丁○○授意登載，該報導內容對
    義美公司之公司形象及丁○○個人名譽均有負面影響，上訴
    人以該報導為其名譽受損害之證明，實不足採信。是上訴人
    主張被等應依民法侵害他人姓名權、名譽權等相關規定負損
    害賠償責任及登報公開道歉，均無理由等語，資為抗辯。並
    於本院答辯聲明：上訴駁回。
三、上訴人主張其於95年3 月起在被上訴人義美公司中山分店擔
    任工讀生，嗣於同年9月17 日，因被上訴人即店長丁○○偽
    造「甲○○」名義之署押於離職書，因而離職；又本件情形
    ，曾經蘋果日報A13版及爽報V10版於96年5月8日刊登內容：
    「丁○○向法院表示，當初因王姓工讀生曾表示要離職，又
    沒告訴她可繼續上班的時間」等事實，業據提出原審96年度
    簡上字第119號判決、上述報紙報導為證，並為被上訴人所
    不爭執，堪信為實在。至上訴人據以請求被上訴人給付慰撫
    金70萬元，及薪資補償及薪資延誤發放、勞保權益、資遣費
    、退休準備金累計損失15萬元，被上訴人義美公司並應於四
    大報頭版刊登半版道歉聲明載明事實公開道歉云云，則經被
    上訴人以上詞置辯。從而，本件兩造之爭點厥為：(1)被上訴
    人不法之偽造文書犯行，是否侵害上訴人之姓名、名譽等人
    格權？如是，是否均得否請求慰撫金？(2)承上，如認上訴人
    之名譽受侵害，上訴人請求被上訴人義美公司於四大報頭版
    刊登半版道歉聲明云云，是否為請求回復名譽之適當處分？
    (3)上訴人所受財產上損害，是否包含薪資補償及薪資延誤發
    放、勞保權益、資遣費、退休準備金？
四、本院之判斷：
  (一)就上訴人以上訴人之不法偽造文書犯行，侵害其姓名、名譽
    等人格權，而請求慰撫金70萬元部分：
    1.按民法除第18條就人格權受侵害之保護為基本規定外，另
      以姓名為區別人己而存之人格權之一，於第19條就姓名權
      受侵害之保護為特別規定。依民法第19條規定姓名權受侵
      害者「得請求損害賠償」，與同法第 18條第2項規定人格
      權受侵害時「得請求損害賠償或慰撫金」之用語對照比較
      之，足認民法第19條所謂「損害賠償」，當僅指財產上損
      害而言，尚不得請求慰撫金。本件被上訴人丁○○偽造上
      訴人「甲○○」名義署押於離職書之不法行為，固足認係
      侵害上訴人姓名權，然揆諸上述說明，上訴人據以請求慰
      撫金，則尚無據。
    2.至被上訴人丁○○向法院表示，當初因上訴人說要離職，
      又沒告訴她可繼續上班時間云云，另被上訴人丁○○上揭
      陳述經蘋果日報A13版及爽報V10版於96年5月8日刊登等情
      ，固有原審96年度簡上字第119 號判決、上開報紙報導在
      卷可稽（見原審卷見原審卷40頁以下）。惟按民法上名譽
      權有無受損害，應以社會上對個人評價是否貶損作為判斷
      之依據（最高法院90年台上字第646 號判例可參）。而被
      上訴人丁○○上開陳述，在離職、轉業事屬平常，未成年
      工讀生短期打工更為盛行之現今工商社會，尚不足使社會
      上對上訴人之個人評價貶損。況被上訴人丁○○上揭辯詞
      並未為法院採認，仍判處其罪刑確定，是非明白，難謂造
      成上訴人名譽受損。另自上述蘋果日報、爽報之報導日期
      乃在被上訴人刑事案件96年5月2日判決後，報導內容亦僅
      引述被上訴人丁○○向法院之上揭陳述，足認上該報導來
      源應為該案刑事判決，而非經被上訴人之授意所刊載，是
      縱上訴人認該報導損害其名譽，亦難認與被上訴人間有因
      果關聯。綜上，上訴人以其姓名、名譽之人格權受侵害，
      請求慰撫金70萬元及其法定利息，均無可採。
  (二)承上，本件被上訴人既尚難認有侵害上訴人名譽之不法行為
    ，從而，上訴人以其名譽被侵害，請求被上訴人義美公司應
    在自由時報、中國時報、聯合報、蘋果日報第一版下半版刊
    登道歉聲明載明事實以回復其名譽，即無足取。
  (三)上訴人主張所受財產上損害，包含薪資補償及薪資延誤發放
    、勞保權益、資遣費、退休準備金部分：
    1.按雇主違反勞動契約或勞工法令，致有損害勞工權益之虞
      者，勞工得不經預告終止契約；又第17條（按即雇主應發
      給勞工資遣費之計算）規定，於本條終止契約準用之，勞
      動基準法第14條第1項第6款、第4 項固定有明文。惟勞工
      依上該規定終止契約者，應自知悉其情形之日起，30日內
      為之，同條第2 項亦定之甚明。查上訴人於95年10月20日
      已知其係遭偽造署押於離職單上因而離職之事，為上訴人
      於刑案偵查時所自承，業經原審調閱刑案卷宗查明屬實，
      姑不論被上訴人義美公司於事後一再表明上訴人得復職，
      並至任一門市工作，實無終止兩造勞動契約之意思；縱認
      上揭情事，屬雇主「無故辭退」勞工，而得認屬違反勞動
      契約與勞工法令（ 行政院勞工委員會86年5月12日台勞
      資二字第019478號函參照），上訴人得依首揭規定，終止
      勞動契約並請求資遣費，然上訴人遲至同年11月30日臺北
      市政府勞工局勞資爭議案件協調會時，對於被上訴人義美
      公司即資方所表示願給予資遣費或同意恢復工作，猶僅堅
      持被上訴人義美公司應公開道歉，有該協調會紀錄在卷可
      稽，足認上訴人並無依勞動基準法之規定於30日內終止契
      約，是上訴人與被上訴人義美公司間之勞動契約仍屬存在
      ，其主張被上訴人應給付資遣費云云，自無可採。又本件
      至多係適用勞動基準法第14條規定由勞工終止契約，已如
      前述，核與第16條雇主終止勞動契約，未依規定期間預告
      而終止，應給付預告期間之工資之要件不符，上訴人此部
      分請求，亦無足取。
    2.上訴人與被上訴人義美公司間之勞動契約仍屬存在，業如
      前述，詎上訴人於上述協調會迄至本院審理時迭表示其不
      願復職，且實際上自 95年9月後未曾再至被上訴人公司任
      職，顯見其嗣係自願由被上訴人義美公司離職。從而，顯
      與就業保險法關於失業給付之請領，以被保險人係非自願
      離職之要件不符。況失業給付，係向就業保險之保險人即
      中央主管機關行政院勞工委員會委任之勞工保險局申請；
      如雇主未依該法規定辦理加保手續，致勞工因此所受之損
      失，始應由雇主依該法規定之給付標準賠償之，就業保險
      法第18條、第38條第1 項定有明文。本件上訴人並未舉證
      證明被上訴人義美公司有何未依規定辦理加保手續之情事
      ，遽主張被上訴人應予賠償，自無從准許。再承前，上訴
      人既係自行離職，是95年9月19 日後之勞、健保費，由其
      自繳，事屬當然，其主張應由被上訴人賠償，尚無理由。
    3.就上訴人主張薪資延誤發放部分：
      上訴人自承其係因95年9 月份薪資袋遭被上訴人丁○○拆
      閱而拒絕受領，足見並非被上訴人義美公司遲延給付該筆
      薪資；且嗣後該筆款項，業經被上訴人義美公司於同年11
      月30日匯入上訴人帳戶，而上訴人訴訟代理人於96年10月
      29日原審言詞辯論時並當庭表示不需請求此部分之遲延利
      息，難認上訴人受有何損害。綜上，上訴人主張受有薪資
      補償、薪資延誤發放、勞保權益、資遣費、退休準備金之
      損害，均無足採。
五、綜上所述，上訴人請求被上訴人應負損害賠償責任，為不足
    採。從而，上訴人請求賠償偽造文書侵害姓名權、名譽權之
    撫慰金70萬元，及薪資延誤發放、非志願離職優退資遣費、
    退休準備金及勞健保權益等勞工權益累計損失15萬元，並均
    加計自起訴狀繕本送達翌日起至清償日止按年息5%計算之法
    定遲延利息，暨請求被上訴人義美公司在四大報刊登半版道
    歉聲明，為無理由，不應准許。原審為上訴人敗訴之判決，
    並無不合。上訴意旨指摘原判決不當，求予廢棄改判，為無
    理由，應予駁回。
六、本件事證已臻明確，兩造其餘之攻擊防禦方法及所提證據，
    經審酌後認均無礙判決之結果，爰不予一一論述。
七、據上論結，本件上訴為無理由，依民事訴訟法第449條第1項
    、第78條，判決如主文。
中    華    民    國    97    年    4    月    22      日
                    民事第五庭
                        審判長 法  官 魏麗娟
                               法  官 蔡芳齡
                               法  官 梁宏哲
正本係照原本作成。
如不服本判決，應於收受送達後20日內向本院提出上訴書狀，其
未表明上訴理由者，應於提出上訴後20日內向本院補提理由書狀
（均須按他造當事人之人數附繕本）上訴時應提出委任律師或具
有律師資格之人之委任狀；委任有律師資格者，另應附具律師資
格證書及釋明委任人與受任人有民事訴訟法第466條之1第1項但
書或第2項（詳附註）所定關係之釋明文書影本。
中    華    民    國    97    年    4     月    23    日
                               書記官 廖麗蓮
附註：
民事訴訟法第466條之1（第1項、第2項）：
對於第二審判決上訴，上訴人應委任律師為訴訟代理人。但上訴
人或其他法定代理人具有律師資格者，不在此限。
上訴人之配偶、三親等內之血親、二親等內之姻親，或上訴人為
法人、中央或地方機關時，其所屬專任人員具有律師資格並經法
院認為適當者，亦得為第三審訴訟代理人。


司法院資訊處製作；財團法人民間司法改革基金會備份。
